【裁判字號】    92,簡上,336
【裁判日期】    921212
【裁判案由】    拆屋還地
【裁判全文】
臺灣臺中地方法院民事判決  九十二年度簡上字第三三六號
    上  訴  人  丙○○
    訴訟代理人  丁○○
    被上訴人    甲○○
    訴訟代理人  乙  ○
右當事人間請求拆屋還地事件，上訴人對於中華民國九十二年七月二十四日本院沙鹿
簡易庭九十二年度沙簡字第二０三號第一審判決提起上訴，本院於九十二年十一月二
十八日言詞辯論終結，判決如左：
    主      文
上訴駁回。
第二審訴訟費用由上訴人負擔。
    事      實
甲、上訴人方面：
一、聲明：
（一）原判決廢棄。
（二）被上訴人在第一審之訴及其假執行之聲請均駁回。
二、陳述：除與原審判決記載相同者予以引用外，補稱：
（一）上訴人所有坐落台中縣烏日鄉○○段一０一四地號建地後面雖與被上訴人所有
      同段一０二五地號建地相鄰，惟上訴人之房屋並未占用被上訴人所有建地，雖
      原審囑託台中縣大里地政事務所測量結果顯與事實不符，依該複丈成果圖所示
      Ａ部分紅線部分係被上訴人建造之圍牆，而Ａ部分三．五一平方公尺係圍牆外
      之空地，雖該三．五一平方公尺在上訴人房屋後面，但上訴人並未占有使用，
      尤其上訴人房屋後面之建築線係直線，並非如複丈成果圖所示Ａ部分紅線之彎
      曲，因此原審判決複丈成果圖所繪上訴人所有房屋跨佔一０二五地號土地面積
      三．五一平方公尺，並不切實際，原判決顯有違誤。
（二）上訴人之房屋與被上訴人之房屋係同時由同一家建設公司所建築，因此所建房
      屋之前後均整齊，又上訴人買受一０一四地號土地及其上房屋後均照舊使用，
      並未增建，縱上訴人房屋之樓上陽台，建設公司興建房屋時伸入被上訴人所有
      一０二五地號土地，惟其面積約僅一平方公尺，且兩造之建地當時均屬同一人
      ，尤其該部分土地亦屬被上訴人房屋之空地比，不得興建房屋，因此上訴人發
      現自己樓上之陽台有伸進被上訴人之土地約一平方公尺後表示願意以合理補償
      被上訴人，惟被上訴人竟置之不理。
（三）上訴人之房屋並未占用被上訴人土地，雖樓上之陽台於建設公司建築房屋時，
      有一小部分伸進系爭土地內，惟其面積僅約一平方公尺，且此結果係台中縣政
      府地政機關及建商錯誤造成，上訴人於八十年間購屋時有詢問被上訴人和原屋
      主有無爭議，被上訴人曾表示牆壁是伊蓋的，如果要用的話要自己蓋牆壁，況
      該部分陽台亦不妨礙被上訴人對於系爭土地之使用，若被上訴人堅持請求上訴
      人拆除該部分陽台，則將影響上訴人房屋之安全，其損害甚大，足見被上訴人
      請求拆除上訴人該部分建築物，顯屬以損害上訴人為主要目的，而屬於權利濫
      用，依法應無保護之必要。
（四）上訴人房屋是依照建築設計圖所示建造，如有越界占用被上訴人系爭土地之情
      形，被上訴人應該知道現況，上訴人之房屋是完全依照設計圖施工，是合法之
      建物。被上訴人房屋長度是四．十四平方公尺，但本次鑑定測量結果是四．二
      十六平方公尺，尚有誤差。
（五）上訴人所有一０一四地號土地於重測前之地號為烏日鄉○○段三九─一二地號
      ，面積六三平方公尺，而重測後之面積雖列載為六三．二九平方公尺，惟其並
      未切實測量，尤其被上訴人所有一０二五地號土地於重測前之地號為烏日鄉○
      ○段三九─一四地號，面積為七十平方公尺，惟於重測後之面積竟增加為七四
      ．二四平方公尺，由此可見被上訴人於重測後之面積增加四．二四平方公尺，
      足證被上訴人所增加之面積應屬被上訴人房屋後面圍牆外，而由上訴人使用之
      空地，因此上訴人自始即依現況占有使用，依法應非無權占有至明。上訴人並
      未對重測結果異議。
三、證據：除援用原審之立證方法外，並補提出房屋位置圖配置圖十張、建物複丈（
    勘測）結果圖一紙、土地登記簿謄本二件、土地登記謄本二件、地籍圖謄本一件
    為證。聲請訊問證人鄭何阿邁；並聲請履勘現場。
乙、被上訴人方面：
一、聲明：駁回上訴。
二、陳述：除與原審判決記載相同者予以引用外，補稱：
（一）坐落台中縣烏日鄉○○段一０二五號土地為被上訴人所有，被上訴人並於六十
      九年五月三十日申請台中縣政府建築房屋，而烏日鄉○○段一０一四號土地為
      上訴人所有，而上訴人所有建築物未經被上訴人同意搭建於被上訴人所有一０
      二五地號土地之上，占用面積三．五一平方公尺，業經原審囑託大里地政事務
      所勘測並製有土地複丈成果圖在案，原審以上訴人無正當之權原占用土地，被
      上訴人以民法第七百六十七條請求上訴人拆屋還地於法有據，應予准許，並無
      違誤。
（二）上訴人空言抗辯伊不知道有占用被上訴人土地，主張時效取得地上權云云，要
      無理由，原審判決已予指駁。上訴人除了無權使用被上訴人所有之三．五一平
      方公尺土地外，又於其上建造廁所使用，從而可見上訴人無權占有被上訴人之
      土地至明，被上訴人請求上訴人拆屋還地顯屬有據。
（三）當初被上訴人買房屋之時並沒有交屋丈量，所以不知道界址在哪裡，後來發現
      上訴人有占有被上訴人之系爭土地，當初上訴人是將陽台蓋出來滴水線超過被
      上訴人的界址線，滴水造成不便，而且也蓋了廁所，經過地政機關之測量，上
      訴人之房屋確有占用被上訴人之房屋。
三、證據：除援用原審之立證方法外，並補提出現場照片十六張為證。
    理      由
一、本件被上訴人起訴主張坐落臺中縣烏日鄉○○段一○二五號土地為伊所有，惟上
    訴人所有建築物未經被上訴人同意搭建於被上訴人所有上開之土地之上，占用面
    積三點五一平方公尺，為此，依所有權之法律關係，請求判決上訴人應拆屋還地
    等情。上訴人則以：伊否認有占用原告土地，房子買來就是這樣，不知道有占用
    原告土地，如有越界亦為被上訴人早已知悉，又被告所有房屋民國六十九年五月
    三十日建築完成，被告八十年一月九日買賣迄今無變動，被告善意無過失和平繼
    續占有原告土地至今，主張時效取得地上權，原審囑託地政機關測量結果不正確
    ，且本件界址重測亦未切實辦理，被上訴人堅持請求上訴人拆除該部分面積甚小
    之陽台，則將影響上訴人房屋之安全，其損害甚大，足見被上訴人之舉屬於權利
    濫用等語，資為抗辯。
二、查被上訴人主張之右揭事實，業據其提出土地登記簿謄本為證，並經原審法院履
    勘現場，及囑託臺中縣大里地政事務所派員會同測量，製有勘驗筆錄及土地複丈
    成果圖附卷可稽，上訴人之建物確有占有被上訴人所有系爭土地之事實，已堪認
    定。雖上訴人以前揭辯詞置辯，惟查：
（一）按以所有之意思，二十年間和平繼續占有他人未登記之不動產者，得請求登記
      為所有人；以所有之意思，十年間和平繼續占有他人未登記之不動產，而其占
      有之始為善意並無過失者，得請求登記為所有人；前四條之規定，於所有權以
      外財產權之取得，準用之。民法第七百六十九條、第七百七十條、第七百七十
      二條分別定有明文。地上權為一種物權，主張取得時效之第一要件須為以行使
      地上權之意思而占有，若依其所由發生之事實之性質，無行使地上權之意思者
      ，非有變為以行使地上權之意思而占有之情事，其取得時效，不能開始進行。
      （最高法院六十四年台上字第二五五二號判例參照）經查，上訴人雖主張時效
      取得地上權，然上訴人於原審言詞辯論時既自承：房子買來就是這樣，不知道
      有占用被上訴人土地等語，則在上訴人不知占用被上訴人土地之情形下，自無
      可能以地上權之意思使用系爭土地，即非行使地上權之意思而占有，其主張時
      效地上權顯屬無據。
（二）上訴人辯稱：本件如有越界之情形亦為被上訴人早已知悉云云，此為被上訴人
      所否認，上訴人復未舉證以實其說，難認可採。
（三）上訴人復辯稱：原審囑託地政機關測量結果不正確，且本件界址重測亦未切實
      辦理云云，此為被上訴人所否認，經查，上訴人於本院言詞辯論時對於其陽台
      確有占用被上訴人之系爭土地之事實並不否認，且依原審囑託台中縣大里地政
      事務所繪測之複丈成果圖所示Ａ部分紅線部分係被上訴人建造之圍牆，而Ａ部
      分三．五一平方公尺係上訴人占有使用範圍，而經本院履勘現場時發見該Ａ部
      分範圍係上訴人屋後，以被上訴人之牆壁為鄰，該範圍上方已由上訴人以水泥
      鋪平，二、三樓均為陽台改建之廁所，一樓Ａ部分雖於上訴人之屋後，但已供
      作上訴人之室內走道之一部分等情，有本院勘驗筆錄在卷可憑，是上訴人所指
      原審囑託地政機關測量結果不正確乙節，並不可採。又上訴人雖辯稱：本件界
      址重測亦未切實辦理云云，惟上訴人於本院言詞辯論時自承伊並未對重測結果
      提出異議等語，按土地所有權人因設立界標或到場指界爭議時，應由該管地政
      機關予以調處，不服調處，應於法定期間內向司法機關起訴處理（土地法第四
      十六條之二第二項準用第五十九條第二項參照），上訴人既未於地籍重測時對
      指界有所爭議，其抗辯：本件界址重測亦未切實辦理云云，並不足取。
（四）上訴人雖又辯稱：被上訴人堅持請求上訴人拆除該部分面積甚小之陽台，則將
      影響上訴人房屋之安全，其損害甚大，足見被上訴人之舉屬於權利濫用云云，
      惟查，本件上訴人確有占用被上訴人之系爭土地，已見前述，而本件兩造界址
      線係在上訴人主建物牆壁之外側，上訴人占用系爭土地之房屋係主建物外之陽
      台部分，拆除時並不會主建物之結構體等情，業據本院於履勘現場時訊明鑑定
      人即臺中縣大里地政事務所測量員郭勝滄證述在卷，核本件被上訴人訴請上訴
      人拆屋還地係屬權利行使行為，而拆除之地上物又不致影響上訴人主建物之結
      構安全，尚難認係權利濫用之情形，是上訴人所辯亦非可採。
（五）綜上，上訴人所為前揭抗辯各情均非可採。
三、按所有人對於無權占有或侵奪其所有物者，得請求返還之；對於妨害其所有權者
    ，得請求除去之；有妨害其所有權之虞者，得請求防止之，民法第七百六十七條
    定有明文。茲上訴人所有之地上物占用被上訴人所有之系爭土地，已如前述，且
    上訴人亦未能主張並舉證有何正當之占有權源，則被上訴人本於所有權之物上請
    求權，求為判決上訴人應將坐落臺中縣烏日鄉○○段一○二五號土地如附圖Ａ部
    分面積三．五一平方公尺之地上物拆除，並將土地交還被上訴人，自屬正當，應
    予准許，原審據此為被上訴人勝訴之判決，並依被上訴人陳明願供擔保請准宣告
    假執行，核無不合，爰酌定相當之擔保金額准許之，及本件核有宣告上訴人供擔
    保免為假執行之必要，爰酌定相當金額宣告之，經核於法並無違誤。上訴意旨指
    摘原判決不當，求予廢棄改判，為無理由，應駁回其上訴。
四、據上論結，本件上訴為無理由，依民事訴訟法第四百三十六條之一第三項、第四
    百四十九條第一項、第七十八條，判決如主文。
中      華      民      國    九十二    年      十二    月      十二    日
                            臺灣臺中地方法院民事第三庭
~B審判長法官  張瑞蘭
~B法      官  林宗成
~B法      官  張國華
右為正本係照原本作成
不得上訴。
中      華      民      國    九十二    年      十二    月      十五    日
~B法院書記官


司法院資訊處製作；財團法人民間司法改革基金會備份。
